最高法院刑事裁定　　　　　　　　　　111年度台抗字第268號
抗　告　人　張金生
 
 
上列抗告人因違反貪污治罪條例等罪案件，不服臺灣高等法院花
蓮分院中華民國110 年12月30日駁回聲請再審及停止刑罰執行之
裁定（109年度原聲再字第2號），提起抗告，本院裁定如下：
    主  文
抗告駁回。
    理  由
一、本件抗告人張金生因違反貪污治罪條例案件（下稱本案），
    經原審法院106年度原重上更㈡字第1號判決科刑確定（下稱
    原確定判決，嗣經本院以109年度台上字第397號程序判決駁
    回抗告人之上訴）。抗告人對原確定判決聲請再審，其聲請
    意旨略稱：㈠原確定判決漏未調查斟酌本案係莫拉克颱風災
    後當地搶修搶險工程，迫切亟需重建的時空背景，所認定抗
    告人犯有對主管事務圖利罪之事實，完全扭曲了真相，與真
    實情狀不合。在重大災情之下，抗告人只知全心全意救災、
    重建，保護鄉民，絕無任何意圖不法圖利廠商之蓄意及行為
    。上情有田全勝、謝祥智（2 人業經判刑確定）在調查站及
    偵查中之陳述可證，並請求傳訊證人田全勝、謝祥智、蔡玉
    玲、邱新雲，以釐清原確定判決認定之事實。㈡抗告人就本
    案臺東縣達仁鄉「新興鋼樑便道及河道疏濬搶修工程」、「
    大溪至土坂及舊南田搶修便道及損壞路面AC鋪設工程」、「
    新化至土坂搶修聯絡道路及改道路面AC鋪設工程」（下稱系
    爭3項工程），係依法核定底價，而系爭3項工程是位於偏遠
    山區部落、受風災重創後的搶修搶險工程，決標之單價非但
    沒有「高於一般執行之工程單價」，還遠低於行政院農業委
    員會水土保持局（下稱水保局）公布的災害處理項目平均單
    價，亦有水保局民國98年8 月17日函、所附平均單價表及臺
    東縣政府100年12月22日函文可資證明。㈢系爭3項工程已依
    行政院公共工程委員會（下稱工程會）98年8 月12日號函說
    明如屬人民之生命、身體、健康、財產遭遇緊急危難，需緊
    急採購之採購事項，得依特別採購招標決標處理辦法辦理，
    其自招標、投標乃至決標為止之流程均符合政府採購法（下
    稱採購法）第50條之規定，而進行招標、比價或議價等作業
    ，並無不法情事之發生。㈣本案借牌廠商係同案被告田全勝
    ，其所借牌之牌主為聯程營造有限公司（負責人陳連文，下
    稱聯程公司，嗣於107 年間變更名稱為達宸營造有限公司〔
    下稱達宸公司〕），原確定判決就本案不法利益認係由田全
    勝取得乙節，竟以達宸公司98年度營利事業所得稅結算申報
    核定通知書之淨利為判決基礎，惟此與田全勝於本案所為無
    涉，況亦無原始憑證為實際計算之憑據，殊難採證。再田全
    勝皆以聯程公司為對照關係應訊，陳連文亦係代表聯程公司
    應訊而非代表達宸公司。準此，聯程公司財務報表不可能於
    98年度變成為達宸公司財務報表，況當年即98年度財務報表
    倘保存完整，為何檢、審未即時調閱查扣，且因原審法院於
    會計領域之專業不足，僅以一般公司年度損益平衡報表之淨
    利為裁判，據以認定抗告人因圖利新台幣（下同）1,363 元
    而予論罪科刑，實有失公平正義之比例原則。是本案係依經
    變造之事證為憑而與事實不符，則原確定判決所憑之證物已
    證明其為變造者，亦為一新事實新證據。且依田全勝之證詞
    可知抗告人從不介入廠商之任何關係，惟田全勝於99年1 月
    5日之調查筆錄卻載有：「…，鄉長張金生於這3件工程正式
    比價前10日左右上午時間主動打我的行動電話跟我聯絡，希
    望做這3件工程，且提到3件工程的名稱。…」等語，顯為斷
    章取義，而田全勝於偵訊時已堅稱並沒有講出這段話，亦足
    見抗告人確無介入本案且無任何不法情事。㈤依工程會編撰
    之「公共建設工程經費估算編列手冊」總則篇3.3.2 工程建
    造費記載可知，工程建造費包括直接工程成本、間接工程成
    本、工程預備費及物價調整費等項。而間接工程成本之工程
    結算總價若超過500 萬至2500萬元部分，依上述手冊總則篇
    表總3-2，工程管理費係按工程結算總價提列1.5 %。則本案
    田全勝借用聯程公司名義投標系爭3項工程，而系爭3項工程
    總價為18,817,558元，應提列工程總價1.5%之工程管理費約
    282,263 元。另依田全勝之主張，其工程管理費係以「利潤
    」計算，依同業利潤標準10%計算，亦為221,999元，於計算
    不法利益時，即應予扣除此部分之工程管理費，原確定判決
    未予扣除，所認定之不法利益復僅有1,363 元，是於扣除工
    程管理費後，田全勝並無獲有不法利益，已足以動搖原確定
    判決之認定。爰依刑事訴訟法第420條第1項第6 款之規定提
    起再審，並准予停止刑罰之執行等語。
二、原裁定略以：
  ㈠原確定判決綜合抗告人與謝祥智2 人之部分供述，佐以證人
    田全勝、陳連文、洪麗月、鄭凱夫、蔡玉玲之證詞，及卷附
    當選證書、約僱人員僱用契約書、簽呈、田全勝傳真資料、
    開標紀錄、決標公告、政府採購公報、匯款明細、98年度所
    得稅核定通知書、達仁鄉公所函等證據資料，詳加研判，認
    定抗告人所為係犯有貪污治罪條例第6條第1項第4 款之對主
    管事務圖利罪，及採購法第87條第3 項之妨害投標罪。並依
    調查證據所得之直接、間接證據為合理推論，相互勾稽，就
    如何認定田全勝以業經公告為拒絕往來廠商之松煌營造有限
    公司（下稱松煌公司），及所借用之聯程公司名義，參與系
    爭3 項工程之投標案，並以聯程公司名義得標；又何以抗告
    人及謝祥智2人均明知田全勝使用上開2 公司名義參與系爭3
    項工程投標案，仍違反採購法之規定，予以開標，並決標予
    聯程公司；以及如何認定抗告人及謝祥智2 人有圖田全勝不
    法利益之犯意，且田全勝並因而獲取1,363 元之不法利益各
    等旨，詳為論述，記明所憑。並就抗告人所辯各節，何以不
    足採信，亦皆於理由內詳為論述、指駁，有該判決書在卷可
    稽，核乃法院依憑論理法則及經驗法則，本其自由心證對證
    據予以取捨及判斷所為之結果，係屬其職權之適當行使，並
    無違背經驗法則或論理法則等違法不當情事。
  ㈡原確定判決已於犯罪事實欄載明莫拉克颱風災後重建之法令
    依據及臺東縣達仁鄉依上開規定辦理莫拉克颱風災害重建工
    程之過程，聲請意旨稱原確定判決漏未予以調查斟酌莫拉克
    颱風災後當地搶修搶險，迫切亟需重建的時空背景云云尚有
    誤會，且與上開法定再審之要件不合。
  ㈢又原確定判決已詳為論述如何認定田全勝以業經公告為拒絕
    往來廠商之松煌公司，及所借用之聯程公司名義，參與系爭
    3 項工程之投標案，並以聯程公司名義得標；又何以抗告人
    及謝祥智2人均明知田全勝使用上開2公司名義參與系爭3 項
    工程投標案，仍違反採購法之規定，予以開標，並決標予聯
    程公司；以及如何認定抗告人及謝祥智2 人有圖田全勝不法
    利益之犯意，且田全勝並因而獲取1,363 元之不法利益等情
    ，故聲請意旨所指證人田全勝證稱：抗告人不知田全勝向聯
    程公司借牌參與系爭3 項工程之比價決標等語，謝祥智陳稱
    ：系爭3 項工程並無浮報等情，係原確定判決業已審酌而不
    採信之證據，並非原確定判決未及調查斟酌之新證據，難認
    與修正後刑事訴訟法第420條第1項第6 款規定之「確實之新
    證據」相符。
  ㈣由於原確定判決認定：松煌公司於參與投標系爭3 項工程前
    ，業經刊登為拒絕往來廠商，本不得參加系爭3 項工程投標
    或作為決標對象或分包廠商；且田全勝另借用聯程公司名義
    與證件參與系爭3 項工程投標、比價，亦有違背採購法規定
    之情；再加上田全勝除借用聯程公司名義及證件參與系爭 3
    項工程投標、比價外，尚以經公告為拒絕往來廠商之松煌公
    司名義參與系爭3 項工程投標、比價，係屬影響採購公正之
    違反法令行為，更為採購法第87條第3 項之妨害投標罪所涵
    攝，從而，就系爭3 項工程而言，無論松煌公司或聯程公司
    均不得單獨或共同參與投標、比價，倘參與投標、比價，均
    已違背採購法，且抗告人及謝祥智均明知參與系爭3 項工程
    投標、比價之松煌公司及聯程公司牌照，實際上均由田全勝
    一人使用，實質上等同於田全勝一人投標系爭3 項工程，倘
    由聯程公司得標，實已違背採購法之規定，構成以詐術投標
    方式，使系爭3 項工程開標發生不正確之結果。聲請意旨所
    引用之水保局98年8 月17日函及所附平均單價表、臺東縣政
    府100年12月22日函、工程會98年8月12日函等，原均已存在
    本案卷內，何況各該函文內容與抗告人本案辦理系爭3 項工
    程招標過程違背採購法之規定，構成以詐術投標方式，使系
    爭3 項工程開標發生不正確之結果，並無必然關係，此部分
    並非屬單獨或結合先前已經存在卷內之各項證據資料，予以
    綜合判斷觀察，認為足以動搖原有罪之確定判決，而應為受
    判決人「無罪、免訴、免刑或輕於原判決所認罪名」判決之
    事證，並不足據為聲請再審之原因。
  ㈤原確定判決於審理中已裁定命第三人聯程公司、田全勝參與
    本案沒收程序。又依卷內資料，聯程公司於98年度除借牌之
    系爭3項工程外，並未承包其他工程。原確定判決是以系爭3
    項工程款總價扣除營業成本17,021,590元、稅捐896,074 元
    及營業費用898,531 元，得出本案不法利益之金額。且聯程
    公司代理人邱聰安已陳報該公司98年度所得稅核定通知書所
    列之營業成本，係包含技師費用，並為抗告人於本案原審審
    理時所不爭執，則抗告人就原確定判決如何計算營業稅已知
    之甚詳。至抗告人提出公共建設工程經費估算編列手冊，固
    可證明一般工程合理之管理及利潤費用所佔直接工程費之比
    率，然田全勝於本案第一審主張系爭3 項工程之「管理費」
    佔利潤的15 %，惟並未說明何以尚有該項「管理費」須支出
    ，及何以係按利潤之百分比計算，難以採信，而應以經國稅
    局核定，實際支出之費用為準，而毋庸扣除所謂之管理費等
    情，已據原確定判決詳予說明。抗告人徒就原確定判決已論
    述綦詳之事項，徒憑己意再為爭執，自與法定再審之要件不
    合。
  ㈥綜上所述，依上述證據本身形式上觀察，該證據之單獨存在
    或該證據之存在與先前之證據綜合判斷，均不足以動搖原確
    定判決所為前開認定，亦無從據此認抗告人應受無罪、免訴
    、免刑或輕於原審確定判決所認罪名之判決。原確定判決已
    於理由中詳予指駁及敘明得心證之理由，抗告人所提出前述
    證據，核與刑事訴訟法第420條第1項第6款、第3項所定發現
    「新事實或新證據」之再審要件不合，此部分再審之聲請為
    無理由，從而其聲請停止刑罰執行部分亦失所依附，均應予
    一併駁回等語。經核並無違誤。
三、抗告意旨仍執與聲請意旨相同之內容，略謂：抗告人係為莫
    拉克颱風災之後，進行當地搶修搶險復原工程，本得逕洽廠
    商議價而發包系爭3 項工程，所核定總價亦低於水保局所定
    單價，並無圖利他人之意圖；而營造公司借牌予他人，在行
    政實務上是被合法允許，發包單位無須查證，亦無從拒絕，
    並無違法；倘計算工程管理費，田全勝實際上係屬虧損，並
    無獲利；且原確定判決將容許借牌廠商之淨利，當成借牌廠
    商之淨利，亦有錯誤；而抗告人亦不知松煌公司已被停權，
    對借牌亦不知情，原確定判決未予詳實、縝密評價上開重要
    事實，所為論斷亦屬錯誤云云，仍僅係對原確定判決採證認
    事職權之適法行使，任意指摘，並對原裁定已經說明之事項
    ，以自我之說詞再事爭辯，並未提出任何足以動搖原確定判
    決之「新事實或新證據」，不合於刑事訴訟法第420條第1項
    第6款所定提起再審的要件，其抗告為無理由，應予駁回。
據上論結，應依刑事訴訟法第412條，裁定如主文。
中    華    民    國   111    年    3     月    9     日
                  刑事第五庭審判長法  官  吳  信  銘  
                                  法  官  何  菁  莪  
                                  法  官  梁  宏  哲  
                                  法  官  沈  揚  仁  
                                  法  官  蔡  廣  昇  
本件正本證明與原本無異
                                  書記官
中    華    民    國   111    年    3     月    16    日